【裁判字號】    88,易,805
【裁判日期】    890229
【裁判案由】    違反著作權法
【裁判全文】
臺灣新竹地方法院刑事判決                        八十八年度易字第八五號
    公  訴  人  臺灣新竹地方法院檢察署檢察官
    被      告  袁湘雲
              （即甲○○○
    選任辯護人  鄭勵堅
右列被告因違反著作權法案件，經檢察官提起公訴（八十八年度偵字第二六七九號）
，本院判決如左︰
    主  文
袁湘雲（即甲○○○）無罪。
    理  由
一、公訴意旨略以：被告袁湘雲（即甲○○○）係設於新竹縣竹北市○○路五四二號
    「怡憶園」ＴＶＰＵＢ之負責人，乃明知其向點將家企業股份有限公司（以下簡
    稱點將家公司）購買，而置於「怡憶園」ＴＶＰＵＢ內供客人點唱用之「點將家
    」電腦伴唱機內所含之「來去台東」、「舊情也綿綿」（起訴書誤載為「舊情綿
    綿」）、「阿媽的話」、「尪親某親老婆爬車轔」（起訴書誤載為「親某親老婆
    爬車麟」）、「心事千萬條」、「酒改不好」、「兩地二個家」（起訴書誤載為
    「兩地個家」）七首詞曲，未經著作權財產權人即告訴人金嗓電腦科技股份有限
    公司（以下簡稱金嗓公司）、劉福助之授權，不得作為營業供顧客點唱之用，竟
    基於概括之犯意，自民國八十八年一月間起，連續在「怡憶園」ＴＶＰＵＢ之公
    眾得出入之場所，以前開電腦伴唱機供不特定客人點播，而利用不知情之客人以
    公開演出方法侵害上開七首詞曲著作財產權人之音樂著作權，嗣於民國八十八年
    三月十日為警當場查獲，並扣得上開電腦伴唱機一台、鍵盤（起訴書誤載為遙控
    器）及點歌本各一件，因認被告涉有違反著作權法第九十二條之罪嫌等語。
二、按犯罪事實應依證據認定之，無證據不得推定其犯罪事實，刑事訴訟法第一百五
    十四條定有明文。又被告否認犯罪事實所持之辯解，縱屬不能成立，仍非有積極
    證據足以證明其犯罪行為，不能遽為有罪之認定，最高法院三十年上字第一八三
    一號亦著有判例。公訴人認被告涉有違反著作權法第九十二條之罪嫌，無非係以
    後述之論述為其主要論據：（一）被告坦承知悉公開演出上開詞曲應經合法授權
    ，且有於上揭時地，提供收錄有上開七首詞曲之「點將家」電腦伴唱機供不特定
    客人點唱。（二）告訴人金嗓公司之代理人張明忠、乙○○、李麗虹及告訴人劉
    福助於偵查中具狀指訴綦詳，復有內政部著作權登記謄本、相關著作財產權授權
    證明書附卷可稽。（三）另有電腦點唱機一台、鍵盤及點歌本各一件扣案足資佐
    證。（四）被告所提出之授權書及版權保證書不能證明被告係經合法授權。
三、訊據被告袁湘雲固不否認自八十八年一月間起開始經營「怡憶園」ＴＶＰＵＢ，
    並提供點將家公司生產之「點將家」電腦伴唱機供客人點唱，惟堅決否認有違反
    著作權法犯行，並辯稱伊係向點將家公司暨弘音企業有限公司（以下簡稱弘音公
    司）之新竹代理商全民器材社負責人李顯印租用「點將家」電腦伴唱機，且李顯
    印亦表示該「點將家」電腦伴唱機係合法之電腦伴唱機，可以公開播放，伊亦未
    曾聽過客人點唱過上開七首詞曲等語。經查：
（一）「來去台東」、「舊情也綿綿」二首詞曲「音樂著作」，確係原著作財產權人
      沈文程於八十七年九月九日將著作財產權讓與予告訴人金嗓公司；而「阿媽的
      話」、「尪親某親老婆爬車轔」、「心事千萬條」、「酒改不好」、「兩地二
      個家」五首詞曲「音樂著作」之著作財產權人，則仍為原著作人即告訴人劉福
      助，此有音樂著作讓與契約書、內政部著作權執照、「尪親某親老婆爬車轔」
      詞曲譜、錄音帶封面、「點將家」電腦伴唱機點歌單影本等附卷可稽。據此，
      「點將家」電腦伴唱機內收錄之「來去台東」、「舊情也綿綿」二首詞曲「音
      樂著作」及「阿媽的話」、「尪親某親老婆爬車轔」、「心事千萬條」、「酒
      改不好」、「兩地二個家」五首歌曲「音樂著作」之著作財產權人，確分別為
      告訴人金嗓公司與告訴人劉福助，應屬無疑。
（二）第查，「點將家」電腦伴唱機係點將家公司所生產，且所收錄之著作達數千首
      ，其中「來去台東」、「舊情也綿綿」二首詞曲「音樂著作」亦經新台唱片股
      份有限公司（以下簡稱新台公司）於八十四年六月十三日授權點將家公司以電
      腦音樂伴唱方式予以「重製」（以電腦ＭＩＤＩ磁碟片之產品形式出版發行）
      ，同時授權點將家公司代收上開二首詞曲「音樂著作」之公開演出費，而約定
      「甲方（即新台公司）同時授權乙方（即點將家公司）代收．．．公開演出公
      開播放費，乙方保證三年內．．．每年每首最低保障新臺幣貳仟元．．．此項
      條款期滿後雙方另議之」，此有音樂著作授權合約書一紙在卷可稽。揆諸前開
      合約書之約定，顯然新台公司已授權點將家公司就上開二首詞曲音樂著作得為
      重製，並授予公開演出權，僅於三年期滿後就授權公開演出之每年每首詞曲最
      低保障金額重新議定而已。又「酒改不好」、「兩地二個家」、「心事千萬條
      」三首詞曲「音樂著作」，亦經告訴人劉福助授權弘音公司得予「重製」，並
      授予公開演出權，授權期間自八十七年九月四日起至八十八年九月三日止，亦
      有總代理證明書、獨家發行權專屬授權合約書等附卷足參。另「祖母的話」、
      「尪親某親老婆爬車轔」二首詞曲「音樂著作」，雖由告訴人劉福助授權點將
      家公司得予以重製，惟未同時授予公開演出權，則有音樂著作授權合約書在卷
      可證。綜上，「來去台東」、「舊情也綿綿」二首詞曲「音樂著作」乃經新台
      公司授予點將家公司「重製權」及「公開演出權」；而「酒改不好」、「兩地
      二個家」、「心事千萬條」三首詞曲「音樂著作」，亦經告訴人劉福助授予弘
      音公司「重製權」及「公開演出權」，授權期間自八十七年九月四日起至八十
      八年九月三日止；另「阿媽的話」、「尪親某親老婆爬車轔」二首詞曲「音樂
      著作」，則僅由告訴人劉福助授予點將家公司「重製權」，而未同時授予「公
      開演出權」甚明。
（三）按著作人除本法另有規定外，專有公開演出其語文、音樂或戲劇、舞蹈著作之
      權利。著作人專有以擴音器或其他器材公開演出其表演之權利。但將表演重製
      或公開播送後再以擴音器或其他器材公開演出者，不在此限，著作權法第二十
      六條定有明文。查告訴人金嗓公司為「來去台東」、「舊情也綿綿」二首詞曲
      音樂著作之著作財產權人；告訴人劉福助則為「阿媽的話」、「尪親某親老婆
      爬車轔」、「心事千萬條」、「酒改不好」、「兩地二個家」五首詞曲「音樂
      著作」之著作財產權人，固分別專有公開演出上開音樂著作之權利。然查，被
      告置於「怡憶園」ＴＶＰＵＢ供客人點唱之「點將家」電腦伴唱機，確係被告
      向點將家公司及弘音公司之新竹代理商全民器材社負責人李顯印所租用，李顯
      印並向被告保證該「點將家」電腦伴唱機係合法之電腦伴唱機，且可以公開播
      放等情，業據證人即全民器材社負責人李顯印到庭證述屬實。又「來去台東」
      、「舊情也綿綿」二首詞曲「音樂著作」既經新台公司授予點將家公司「重製
      權」及「公開演出權」，點將家公司自得授權他人「公開演出」；又「酒改不
      好」、「兩地二個家」、「心事千萬條」三首詞曲「音樂著作」，亦經告訴人
      劉福助授予弘音公司「重製權」及「公開演出權」，授權期間自八十七年九月
      四日起至八十八年九月三日止，然弘音公司則再將上開三首詞曲音樂著作授權
      點將家公司重製於「點將家」電腦伴唱機之硬碟內，此亦據告訴代理人李麗虹
      於偵查中陳述明確。從而，被告提供客人點唱之「點將家」電腦伴唱機，既確
      係向點將家公司及弘音公司之代理商全民器材社負責人李顯印租用，顯然被告
      就上開「來去台東」、「舊情也綿綿」二首詞曲「音樂著作」及「酒改不好」
      、「兩地二個家」、「心事千萬條」三首詞曲「音樂著作」，應分別業經點將
      家公司及弘音公司授予公開演出權無訛。故被告縱有提供客人「點將家」電腦
      伴唱機點唱「公開演出」（包括現場提供演唱器材例如麥克風、喇叭．．．等
      之方式公開演出）上開「來去台東」、「舊情也綿綿」、「酒改不好」、「兩
      地二個家」、「心事千萬條」五首詞曲「音樂著作」之情事，亦無侵害告訴人
      金嗓公司、劉福助之著作財產權。至「阿媽的話」、「尪親某親老婆爬車轔」
      二首詞曲「音樂著作」，乃僅經告訴人劉福助授予點將家公司「重製權」，而
      未同時授予「公開演出權」，則被告未經告訴人劉福助之授權，自不得以公開
      演出之方式加以侵害。然被告乃係向全民器材社負責人李顯印租用「點將家」
      電腦伴唱機供客人點播，且全民器材社負責人李顯印係點將家暨弘音公司之新
      竹代理商，並向被告保證該「點將家」電腦伴唱機內之詞曲均係合法重製，而
      得為公開演出。據此，被告基於信任專業，而向專業之「點將家」電腦伴唱機
      原廠點將家公司代理商租用該「點將家」電腦伴唱機，並獲保證該「點將家」
      電腦伴唱機內之詞曲音樂著作均得為公開演出，乃提供該「點將家」電腦伴唱
      機供客人點播，並提供演唱器材（例如麥克風、喇叭．．．等）供客人「公開
      演出」（按即演唱），縱然因之有不特定之客人點播「阿媽的話」、「尪親某
      親老婆爬車轔」二首詞曲「音樂著作」，並以現場以演唱之方式「公開演出」
      ，亦難認被告有故意侵害告訴人劉福助之上開「阿媽的話」、「尪親某親老婆
      爬車轔」二首詞曲「音樂著作」之著作財產權之犯意。
（四）又查，姑不論被告就上開「來去台東」、「舊情也綿綿」二首詞曲「音樂著作
      」及「酒改不好」、「兩地二個家」、「心事千萬條」三首詞曲「音樂著作」
      ，應分別業經點將家公司及弘音公司授予公開演出權，且被告亦無故意侵害告
      訴人劉福助之上開「阿媽的話」、「尪親某親老婆爬車轔」二首詞曲「音樂著
      作」之著作財產權之犯意。被告亦辯稱未曾聽過有客人點唱「來去台東」、「
      舊情也綿綿」、「尪親某親老婆爬車轔」、「阿媽的話」、「心事千萬條」、
      「酒改不好」、「兩地二個家」七首詞曲等情。按著作權法第九十一條、第九
      十二條關於侵害他人著作財產權之刑事處罰規定，乃為實害犯，必有實際之侵
      害行為，而侵害他人之著作財產權，始構成該罪，此觀著作權法第九十一條第
      一項規定：「擅自以重製之方法侵害他人之著作財產權．．．」、同法第九十
      一條第二項規定：「意圖銷售或出租而擅自以重製之方法侵害他人之著作財產
      權．．．」及同法第九十二條規定：「擅自以公開口述、公開播送、公開上映
      、公開演出．．．或出租之方法侵害他人之著作財產權．．．」即明。而本件
      被告雖現場提供演唱器材（例如麥克風、喇叭．．．等）供不特定客人「公開
      演出」該「點將家」電腦伴唱機內所重製之詞曲，然該「點將家」電腦伴唱機
      內所重製之詞曲達數千首以上，實難據此即推定確有不特定客人曾點播，且利
      用被告現場提供之演唱器材（例如麥克風、喇叭．．．等）「公開演出」上開
      「來去台東」、「舊情也綿綿」、「尪親某親老婆爬車轔」、「阿媽的話」、
      「心事千萬條」、「酒改不好」、「兩地二個家」七首詞曲「音樂著作」之情
      事。況依首揭刑事訴訟法第一百五十四條之規定，犯罪事實應依證據認定之，
      無證據自不得以推定之方式認定犯罪事實。且被告否認犯罪事實所持之辯解，
      縱屬不能成立，仍非有積極證據足以證明其犯罪行為，亦不能遽為有罪之認定
      。據此，自不能僅以被告提供該「點將家」電腦伴唱機供客人點播，並現場提
      供演唱器材（例如麥克風、喇叭．．．等）供客人「公開演出」該電腦伴唱機
      內所重製之詞曲，即遽以擬制、推定之方式認定必有不特定之客人點播，而以
      被告現場提供之演唱器材（例如麥克風、喇叭．．．等）「公開演出」上開「
      來去台東」、「舊情也綿綿」、「尪親某親老婆爬車轔」、「阿媽的話」、「
      心事千萬條」、「酒改不好」、「兩地二個家」七首詞曲「音樂著作」之事實
      ，否則告訴人金嗓公司、劉福助豈非只需查知業者所使用之電腦伴唱機內有被
 授權重製之上開七首詞曲「音樂著作」時，即可以擬制、推定之方式直接認定
      必有不特定之客人點播，而以被告現場提供之演唱器材（例如麥克風、喇叭．
      ．．等）「公開演出」上開七首詞曲「音樂著作」之事實；再據此推論，是否
      任何詞曲音樂著作財產權人，只需知悉業者所使用之電腦伴唱機內有被授權重
      製之任何詞曲「音樂著作」時，亦均可以擬制、推定之方式直接認定有不特定
      之客人點播，而以被告現場提供之演唱器材（例如麥克風、喇叭．．．等）「
      公開演出」任何詞曲「音樂著作」之事實，此顯與首揭規定與判例之意旨不合
      。況一般餐廳或其他業者（包括被告）所經營之場所均係公眾得出入之場所，
      告訴人金嗓公司、劉福助倘欲蒐證業者提供電腦伴唱機供客人點播，並提供演
      唱器材（例如麥克風、喇叭．．．等）供客人「公開演出」上開「來去台東」
      、「舊情也綿綿」、「尪親某親老婆爬車轔」、「阿媽的話」、「心事千萬條
      」、「酒改不好」、「兩地二個家」七首詞曲「音樂著作」之事實，當非難事
      ，自不能因告訴人金嗓公司、劉福助舉證之不備、怠惰，即反課以被告之舉證
      責任。況被告並無自證無罪之義務，縱告訴人金嗓公司、劉福助確有蒐證困難
      之情事，然亦僅屬舉證之問題，尚不得因蒐證、舉證之困難，即反課以被告自
      證無罪之義務。且被告雖提供電腦伴唱機供客人點播，並提供演唱器材（例如
      麥克風、喇叭．．．等）供客人「公開演出」詞曲音樂著作，惟倘無不特定之
      客人曾點播，並以被告提供之演唱器材（例如麥克風、喇叭．．．等）「公開
      演出」上開七首詞曲「音樂著作」，被告自無從就此不存在之事實加以舉證，
      故此乃犯罪事實必有積極證據足以證明其犯罪行為，否則即不能遽為有罪推定
      之精神所在。是告訴人金嗓公司、劉福助倘率以蒐證不易，而僅以被告使用之
      「點將家」電腦伴唱機內有被授權重製之上開七首詞曲「音樂著作」，而欲逕
      以此「擬制」、「推定」之方式認定曾有客人點播，並以被告提供之演唱器材
      （例如麥克風、喇叭．．．等）「公開演出」上開七首詞曲「音樂著作」之事
      實，自難以令人信服。
（五）再查，告訴人金嗓公司、劉福助雖曾於八十八年三月二日指派該公司委任之市
      場調查員彭安邦至被告經營之「怡憶園」ＴＶＰＵＢ點播「點將家」電腦伴唱
      機內之「來去台東」、「舊情也綿綿」、「阿媽的話」、「心事千萬條」、「
      酒改不好」等五首詞曲，並現場以被告提供之演唱器材（例如麥克風、喇叭．
      ．．等）「公開演出」上開五首詞曲「音樂著作」，有「怡憶園」ＴＶＰＵＢ
      名片、消費免用統一發票收據及查證報告各一紙在卷可稽，並有電腦點唱機一
      台、鍵盤及點歌本各一件扣案足資佐證，復有查獲時現場拍攝之照片八禎附卷
      足參。然告訴人金嗓公司、劉福助委任之市場調查員彭安邦既係依告訴人金嗓
      公司、劉福助之指示至現場點播、演唱查證，則該告訴人金嗓公司、劉福助委
      任之市場調查員彭安邦點播、演唱「點將家」電腦伴唱機內上開五首詞曲之行
      為，即係經告訴人金嗓公司、劉福助之授權，自無侵害告訴人金嗓公司、劉福
      助之詞曲「音樂著作」之著作財產權可言。況告訴人金嗓公司、劉福助委任之
      市場調查員彭安邦亦非「不知情之第三人」，被告自亦無從因此而成為利用不
      知情而無刑事責任能力之第三人犯罪之「間接正犯」。
四、綜上，被告雖有提供「點將家」電腦伴唱機內之詞曲供不特定之客人點播，並提
    供演唱器材供不特定之客人「公開演出」該電腦音樂伴唱機被授權重製之詞曲「
    音樂著作」之情事。然上開「來去台東」、「舊情也綿綿」二首詞曲「音樂著作
    」及「酒改不好」、「兩地二個家」、「心事千萬條」三首詞曲「音樂著作」，
    乃分別業經點將家公司及弘音公司授予被告公開演出權，且被告基於信任專業，
    而向專業之「點將家」電腦伴唱機原廠點將家公司代理商租用該「點將家」電腦
    伴唱機，並獲保證該「點將家」電腦伴唱機內之詞曲音樂著作均得為公開演出，
    縱然因之有不特定之客人點播「阿媽的話」、「尪親某親老婆爬車轔」二首詞曲
    「音樂著作」，並以現場以演唱之方式「公開演出」，亦難認被告有故意侵害告
    訴人劉福助之上開「阿媽的話」、「尪親某親老婆爬車轔」二首詞曲「音樂著作
    」之著作財產權之犯意。又縱使被告對於上開「來去台東」、「舊情也綿綿」、
    「尪親某親老婆爬車轔」、「阿媽的話」、「心事千萬條」、「酒改不好」、「
    兩地二個家」七首詞曲均未獲授予公開演出權，仍非有積極證據足以證明確有不
    特定客人曾點播，或以被告提供之演唱器材「公開演出」該電腦音樂伴唱機之商
    開七首詞曲「音樂著作」之事實，否則即不能以擬制、推定之方式遽為被告有罪
    之認定。而本件告訴人金嗓公司、劉福助委任之市場調查員彭安邦乃係依告訴人
    金嗓公司、劉福助之指示至現場點播、演唱查證，則該告訴人金嗓公司、劉福助
    委任之市場調查員彭安邦點播、演唱「點將家」電腦伴唱機內上開五首詞曲之行
    為，即係經告訴人金嗓公司、劉福助之授權，自無侵害告訴人金嗓公司、劉福助
    之詞曲「音樂著作」之著作財產權可言。況告訴人金嗓公司、劉福助委任之市場
    調查員彭安邦亦非「不知情之第三人」，被告自亦無從因此而成為利用不知情而
    無刑事責任能力之第三人犯罪之「間接正犯」。揆諸前開說明，本件既不足以認
    定被告有以「公開演出」之方式侵害告訴人金嗓公司、劉福助之上開七首詞曲「
    音樂著作」之著作財產權，復查無其他積極證據足資認被告有何違反著作權法之
    情事，應認為被告之犯罪尚不能證明，爰依法為其無罪判決之諭知。
五、末查，公訴人另略以被告侵害摩那園唱片有限公司之著作財產權，乃與本案有連
    續犯之裁判上一罪關係，而函送本院併案審理（八十八年度偵字第七○六二號）
    。然本件業經本院為被告無罪判決之諭知，已如前述，則前開併案部分與本件自
    無何裁判上一罪關係可言。從而，前開併案部分既非本件起訴效力所及，本院自
    無從併予審理，應檢還公訴人另行處理，附此敘明。
據上論斷，應依刑事訴訟法第三百零一條第一項，判決如主文。
本案經檢察官許麗美到庭執行職務。
中    華      民      國      八十九      年    二    月      二十九    日
                                臺灣新竹地方法院刑事第二庭
                                    法  官  汪  銘  欽
右正本證明與原本無異。
如不服本判決，應於判決送達後十日內向本院提出上訴狀（應附繕本），上訴於臺灣
高等法院。
                                    書記官  鄭  敏  郎
中    華      民      國      八十九      年    二    月      二十九    日


司法院資訊處製作；財團法人民間司法改革基金會備份。
